【裁判字號】    97,上,78
【裁判日期】    970910
【裁判案由】    清償借款
【裁判全文】
臺灣高等法院民事判決                    97年度上字第78號
上  訴  人  乙○○
被 上訴 人  甲○○
上列當事人間清償借款事件，上訴人對於中華民國96年11月28日
臺灣板橋地方法院96年度訴字第2074號第一審判決提起上訴，本
院於97年8月27日言詞辯論終結，判決如下：
    主  文
上訴駁回。
第二審訴訟費用由上訴人負擔。
    事實及理由
一、本件被上訴人起訴主張：上訴人於民國85年2月10日向被上
    訴人借款新台幣（下同）1,545,000元，上訴人並承諾以月
    息1%計息即每月應付15,450元與被上訴人（下稱系爭借款）
    。因兩造係兄妹關係，且上訴人曾因案入獄，被上訴人乃未
    積極求償。惟上訴人近年開名車、購豪宅，未盡孝道，亦未
    返還系爭借款及利息，利息部分自91年7月10日起至96年7月
    10日止之5年，合計927,000元，爰依民法第474條規定請求
    上訴人應給付被上訴人2,472,000元，及自起訴狀繕本送達
    翌日起至清償日止，按月息1%即每月15,450元計算之利息等
    語。
二、上訴人於原法院辯以：上訴人雖曾於85年2月10日書立借據1
    紙予被上訴人，惟被上訴人並未將系爭借款交予上訴人，兩
    造間並無消費借貸關係存在。嗣於本院則辯以：上訴人向被
    上訴人借貸之系爭借款，業已全部清償等語。
三、本件經原法院判決：上訴人應給付被上訴人2,472,000元，
    及自96年7月20日起至清償日止，按月息15,450元計算之利
    息。上訴人不服原判決，上訴聲明為：原判決命上訴人應給
    付被上訴人2,472,000元本息部分廢棄，上開廢棄部分，被
    上訴人在第一審之訴及假執行之聲請均駁回。被上訴人則聲
    明：上訴駁回。
四、經查：被上訴人執有上訴人於85年2月10日書立之借據1紙，
    該借據載有：「借款證明  緣因乙○○與春鈴借款於85年2
    月10日結算清楚金額為新台幣壹佰伍拾肆萬伍仟元正利息收
    0.010計息每月應付15450元正無誤，此款尚未清償，借款人
    乙○○」（下稱系爭借據）等語，此有系爭借據可按（原法
    院96年度板調字第193號卷第11頁），且上訴人對系爭借據
    上簽名之真正，亦不爭執（原審卷第42頁），堪信系爭借據
    之真正。
五、本件爭點：系爭借款，上訴人是否業已清償？（本院卷第96
    頁）爰述之如下：
（一）按當事人主張有利於己之事實者，就其事實有舉證之責任
      ，民事訴訟法第277條前段定有明文，又主張法律關係存
      在之當事人，應就該法律關係發生所須具備之特別要件，
      負舉證之責任，至於他造主張有利於己之事實（變更或消
      滅之特別要件），則應由他造舉證證明（最高法院48年台
      上字第887號判例意旨參照）。
（二）上訴人主張：上訴人於83年間起至85年止，多次向被上訴
      人借款後，於85年2月10日將前後之借款一併結算共計1,5
      45,000元後，先償還本息205,000元，至86年1月9日被上
      訴人與上訴人及上訴人之妻邵明美3人達成還款協議。以
      借款分期付款分16期，另加利息11萬元方式，共計1,645,
      000元還款至清償日止，期間被上訴人不得再請求利息。
      經計算上開已還款之205,000元及26會會款26萬元，當日
      給付465,000元予被上訴人後，尚欠之1,180,000元，經上
      訴人陸續償還，已全部清償等語。惟為被上訴人所否認，
      辯以：上訴人尚未清償分文，支票係調現用的，非係償還
      系爭借款，且上訴人曾答應就系爭借款分期償還，每1期
      還10萬元計分16期，然亦未依約償還，上訴人應就其主張
      業已清償系爭借款之事，負舉證之責等語。
（三）經查：
  １、上訴人主張之上開事實，固據上訴人提出還款證明、轉帳
      傳票、支票、匯款回條、南山人壽保險股份有限公司預收
      第一期保險費相當額送金單（下稱南山人壽送金單）、現
      金支出傳票（以上均為影本，本院卷第13至29頁）為證，
      惟：
    (1)上訴人於原審審理時係辯以：被上訴人未將系爭借款交予
      上訴人，兩造間並無消費借貸關係存在。嗣於本院審理時
      則又辯稱：上訴人向被上訴人借貸之系爭借款，業已全部
      清償等語，前後說詞不一，衡諸一般經驗法則，苟上訴人
      確已清償系爭借款，衡情上訴人應於被上訴人起訴請求返
      還時，即提出清償之抗辯，焉有於原審僅提出兩造間未有
      系爭借款關係存在抗辯之理，是上訴人上開之主張，是否
      可信，已有疑義。
    (2)上訴人提出之上揭書證中，除「轉帳傳票」（本院卷第14
      頁）及被上訴人嗣後提出之「現金支出傳票」（本院卷第
      144頁）仍有原本，可資核閱外（有關該等書證之論述，
      詳後開之(3)(4)），其餘均僅有影本，而未能提出原本供本
      院核閱是否與影本相符，準此，自難遽以上開書證影本係
      屬真正之認定。
    (3)上訴人提出所謂之「轉帳傳票」（本院卷第14頁），固能
      提出原本供本院核閱，然經本院核對結果，該紙傳票上並
      無被上訴人之簽名，而被上訴人亦否認該「轉帳傳票」之
      真正，是自難以該紙傳票上所載之文字：「乙○○尚欠甲
      ○○118萬元已合意不得再次計息。」，認定上訴人己有
      部分清償之事實。
    (4)另經核上訴人提出之「現金支出傳票」影本（本院卷第29
      頁），與被上訴人提出之「現金支出傳票」原本（本院卷
      第144頁），前者記載之文字，除有與後者記載相同之文
      字外，另上訴人在該影本上復自行增列：「87年2月5日陳
      春長還款60萬元」字樣，此為上訴人於本院審理時所不爭
      執（本院卷第104頁背面）。而被上訴人則否認上訴人記
      載該段文字之真實性，辯以：陳春長之案子並不是在87年
      2月5日清償，而是在93年清償之後遭上訴人侵吞，故無給
      付上訴人10萬元之必要等語，參諸上訴人自行增列之上開
      文字與被上訴人所辯陳春長清償之時間點顯有落差，及該
      紙「現金支出傳票」原本仍在被上訴人手中等情，尚難遽
      依該「現金支出傳票」所載之文字，即認上訴人已有清償
      10萬元之事實。
    (5)至上訴人提出之支票中，固有8紙支票之金額，係存入被
      上訴人玉山商業銀行土城分行之帳戶，此有該銀行之調閱
      傳票／交易明細申請單可憑（本院卷第117至118頁），惟
      依上開證據僅能證明被上訴人曾兌領該等支票所載之金額
      ，惟兌領該等支票之原因不一，非僅有返還借款乙事，故
      上開兌領之金額，是否即係上訴人用以清償被上訴人系爭
      借款之金額，仍難遽予認定。
  ２、綜上，上訴人未能就其主張業已全部清償系爭借款之有利
      事實，加以舉證以實其說，則依上開（一）舉證責任分配
      之法則，上訴人上揭之主張，自難採信。
六、綜上所述，被上訴人依民法第474條規定，請求上訴人給付
    被上訴人2,472,000元，及自起訴狀繕本送達翌日（即96年7
    月20日）起至清償日止，按月息1%即每月15,450元計算之利
    息，為有理由，應予准許。原審命上訴人如數給付，於法並
    無不合。上訴意旨指摘原判決不當，聲明廢棄改判，為無理
    由，應予駁回。
七、本件事證已臻明確，兩造其餘之攻擊、防禦方法核與判決結
    果不生影響，爰毋庸一一論述，併此敘明。
八、據上論結，本件上訴為無理由，依民事訴訟法第449條第1項
    、第78條，判決如主文。
中    華    民    國    97    年    9     月    10    日
                    民事第十二庭
                        審判長法  官  陳駿璧
                              法  官  王麗莉
                              法  官  陳邦豪
正本係照原本作成。
如不服本判決，應於收受送達後20日內向本院提出上訴書狀，其
未表明上訴理由者，應於提出上訴後20日內向本院補提理由書狀
（均須按他造當事人之人數附繕本）上訴時應提出委任律師或具
有律師資格之人之委任狀；委任有律師資格者，另應附具律師資
格證書及釋明委任人與受任人有民事訴訟法第466條之1第1項但
書或第2項（詳附註）所定關係之釋明文書影本。
中    華    民    國    97    年    9     月    10    日
                              書記官  李佳樺
附註：
民事訴訟法第466條之1（第1項、第2項）：
對於第二審判決上訴，上訴人應委任律師為訴訟代理人。但上訴
人或其他法定代理人具有律師資格者，不在此限。
上訴人之配偶、三親等內之血親、二親等內之姻親，或上訴人為
法人、中央或地方機關時，其所屬專任人員具有律師資格並經法
院認為適當者，亦得為第三審訴訟代理人。


司法院資訊處製作；財團法人民間司法改革基金會備份。
